臺灣高等法院民事判決　九十二年度保險上字第七四號
　　上　訴　人　國泰人壽保險股份有限公司
　　法定代理人　蔡宏圖
　　訴訟代理人　賴盛星律師
　　複　代理人　何淑媛律師
　　被　上訴人　甲○○
　　訴訟代理人　吳秉祐律師
　　複　代理人　吳義雄律師
右當事人間給付保險金事件，上訴人對於中華民國九十二年十月九日臺灣桃園地方法
院九十一年度保險字第七號第一審判決提起上訴，經本院於九十三年九月十四日言詞
辯論終結，判決如下：
    主    文
原判決廢棄。
被上訴人在第一審之訴及假執行之聲請均駁回。
第一、二審訴訟費用均由被上訴人負擔。
    事    實
甲、上訴人方面：
壹、聲明：
一原判決廢棄。
二被上訴人在第一審之訴及假執行之聲請均駁回。
貳、陳述：除與原判決記載相同者，茲引用之外，補稱：
　依臺灣桃園地方法院檢察署相驗屍體證明書記載，被保險人吳政宇於民國九十年十
  一月二十一日凌晨七時五十五分死亡，其於同日凌晨五時三十四分抽血時仍未死亡
  ，依內政部警政署刑事警察局九十三年四月十二日刑鑑字第０九三００七六九五八
  號函覆，吳政宇於車禍發生時之血液酒精濃度平均值為每公合一七四‧四毫克（㎎
  ／dl），換算為呼氣濃度約達每公升０‧八七二毫克，遠超過道路交通安全規則第
  一百十四條第二項規定之酒精吐氣濃度每公升○．二五毫克及刑法第一百八十五條
  之三不能安全駕駛動力交通工具所定呼氣濃度每公升０‧五五毫克之標準值，且肇
  事率約為一般人五十倍以上，顯已達不能安全駕駛動力車輛之程度，依國泰平安保
  險附約（下稱系爭平安保險附約）第二十一條第一項第三款、第四款約定，伊得主
  張免責而拒付保險金。
、證據：援用原審所提證據，並聲請送交刑事警察局鑑定吳政宇車禍發生時之酒精
　　值。
乙、被上訴人方面：
壹、聲明：上訴駁回。
貳、陳述：除與原判決記載相同者，茲引用之外，補稱：
一吳振宇發生車禍後，先後送至怡仁綜合醫院（下稱怡仁醫院）及長庚紀念醫院（下
  稱長庚醫院）救治，怡仁醫院急診護理評估表記載：血壓、脈膊、呼吸測不到、體
  溫三十二點九度、無呼吸、無脈膊、皮膚冰涼、病人動態死亡；長庚醫院診斷證明
  書則記載：到院前心肺衰竭、無生命跡象等語，顯見吳振宇於到達怡仁醫院前即已
  死亡，依內政部警政署刑事警察局九十三年四月十二日函覆，吳政宇車禍當時之血
  液酒精濃度為每公合一四一‧五毫克，處於酒精消退階段，並無不能安全駕駛之情
  形。
二系爭事故係因閃避不明車輛、機械故障或爆胎所致，上訴人未能證明吳振宇之死亡
  係直接肇因於飲酒過量所致，自應依約給付保險金。
、證據：除援用原審所提證據外，補提怡仁醫院急診護理評估表、長庚醫院診斷證
    明書為證。
丙、本院依聲請囑託內政部警政署刑事警察局鑑定吳政宇車禍發生時之酒精值。
　　理    由
一被上訴人主張：伊配偶唐秀菊以伊之子吳政宇為被保險人，於八十五年十一月一日
  與上訴人簽訂國泰美滿人生三一二終身壽險契約，約定主契約之保險金額為新臺幣
  （下同）一百萬元，附加系爭平安保險附約傷害死殘保險金三百萬元，並指定伊為
  被保險人身故時之受益人。嗣吳政宇於九十年十一月二十一日凌晨四時四、五十分
  許，駕駛ＬＦ－三六八０號自用小客車在桃園縣新屋鄉○○路九一號前，撞上路旁
  電線桿，致受有頭部外傷顱內出血不治死亡，上訴人自應依系爭平安保險附約給付
  伊三百萬元保險金，詎上訴人卻拒絕給付等情，爰依保險法第二十九條、第一百三
  十一條及系爭平安保險附約之法律關係，請求上訴人給付三百萬元及自起訴狀繕本
  息之判決。
二上訴人則以：吳政宇於抽血檢驗時尚未死亡，依內政部警政署刑事警察局函覆，吳
  政宇於車禍發生時之血液酒精濃度平均值為每公合一七四‧四毫克（㎎／dl），換
  算為呼氣濃度約達每公升０‧八七二毫克，遠超過道路交通安全規則第一百十四條
  第二項及刑法第一百八十五條之三不能安全駕駛動力交通工具之標準，被保險人吳
  政宇之行為顯符合系爭平安保險附約第二十一條之除外責任約定，伊自無庸負給付
  保險金之責等語，資為抗辯。
三兩造不爭執之事實
(一)被上訴人配偶唐秀菊以被上訴人之子吳政宇為被保險人，於八十五年十一月一日與
  上訴人簽訂國泰美滿人生三一二終身壽險契約，約定主契約之保險金額為一百萬元
  ，附加系爭平安保險附約傷害死殘保險金三百萬元，並指定被上訴人為被保險人身
  故時之受益人（人壽保險單暨要保書、保險費收據，見原審卷九至一四頁）。
(二)系爭平安保險附約第二十一條第一項約定「被保險人直接因下列事由致成身故．．
  ．時，本公司不負給付保險金之責任。．．．三、被保險人犯罪行為。四、被保險
  人飲酒後駕（騎）車，其吐氣或血液所含酒精成份超過道路交通法令規定標準者。
  」（系爭平安保險附約，見原審卷一九至二五頁）。
(三)被保險人吳政宇於九十年十一月二十一日凌晨四時四十分許，駕駛ＬＦ－三六八０
  號自用小客車在桃園縣新屋鄉○○路九一號前，失控撞上路旁電線桿，致頭部外傷
  顱內出血不治死亡（臺灣桃園地方法院檢察署相驗屍體證明書、函、現場照片，見
  原審卷一五頁、一六頁、二六至二八頁）。
(四)吳政宇於同日凌晨五時三十四分抽血，經生化檢驗結果，血液中之酒精濃度為每公
  合一四一‧五毫克（㎎／dl），換算為吐氣所含酒精成分為每公升０‧七０毫克（
  （怡仁醫院生化檢驗報告單、怡仁醫院九十一年五月十六日函暨所附吳政宇急診病
  歷及血液生化檢驗報告資料，見原審卷五三頁、六四至六八頁）。
(五)被上訴人依系爭平安保險附約向上訴人請領意外身故保險金三百萬元，上訴人以吳
  政宇酒測量已逾道路交通法令規定標準，而認為是飲酒後駕車致死，依系爭平安保
  險附約第二十一條第一項約定第三款、第四款除外責任約定拒絕理賠（上訢人桃竹
  行政中心服務科通知函，見原審卷一七頁）。
四本件爭點–吳政宇死亡是否符合系爭平安保險附約第二十一條約定除外責任事由
(一)按當事人主張有利於己之事實者，就其事實舉證之責任，民事訴訟法第二百七十七
  條前段定有明文，而我國關於舉證責任之分配，向採法律要件分類說之特別要件說
  ，當事人主張法律效果存在者，應就其特別要件事實負舉證責任，他造主張已發生
  之法律效果已變更或消滅者，由其就變更或消滅之特別要件之事實負舉證責任。
(二)系爭保險被保險人吳政宇於九十年十一月二十一日凌晨四時四十分許，駕駛自用小
  客車在桃園縣新屋鄉○○路九一號前，撞上路旁電線桿，致頭部外傷顱內出血不治
  死亡，如前述，則就系爭保險約定應予理賠之保險事故已經發生，上訴人辯稱吳政
  宇之死亡，符合系爭保險附約第二十一條第一項第四款約定「被保險人直接因飲酒
  後駕（騎）車，其吐氣或血液所含酒精成份超過道路交通法令規定標準致成身故」
  之除外責任規定事由，伊得拒絕賠償，乃屬權利障礙事實，依上開說明，自應由上
  訴人就吳政宇(1)飲酒後駕（騎）車，其吐氣或血液所含酒精成份超過道路交通法令
  規定標準(2)死亡係直接肇因於飲酒過量且酒後駕車所致，負舉證責任。
(三)查吳政宇於九十年十月二十日晚開車載送高職同學徐李政廷至桃園縣中壢市參加聚
  會，喝酒至十時至十時三十分，酒後由徐李政廷載送，於次日凌晨零時至零時三十
  分間返回徐李政廷家，然後自行開車約十分鐘後返家，打電話要徐李政廷於上午四
  時三十分叫伊起床等情，經徐李政廷結證（原法院九十一年十二月二十六日言詞辯
  論筆錄、九十二年五月八日言詞辯論筆錄）在卷，當日淩晨一時許，吳政宇又應同
  學之邀，自行駕車外出，徐李政廷自四時三十分起電話聯絡吳政宇未果，直到吳政
  宇發生車禍送醫後，始由醫院護士接聽，告知徐李政廷關於吳政宇發生車禍事實，
  徐李政廷再電話聯絡被上訴人等情，亦經被上訴人陳述在卷（原法院卷一三五頁）
  ，足可推認吳政宇自九十年十月二十日晚間喝酒至翌日即十月二十一日淩晨發生車
  禍間並無適當休息，且徐李政廷自十月二十一日凌晨四時三十分開始聯絡吳政宇至
  四時四十分許發生車禍間，已無法以電話聯絡吳政宇。
(四)按汽車駕駛人飲用酒類或其他類似物後其吐氣所含酒精濃度超過每公升０‧二五毫
  克或血液中酒精濃度超過百分之０．０五者，不得駕車，道路交通安全規則第一百
  十四條第二款定有明文。查吳政宇於九十年十月二十一日淩晨四時四十分許發生車
  禍，於同日凌晨五時十五分送至怡仁醫院急救，當時吳政宇血壓、脈搏、呼吸均測
  不到，體溫三二．九℃、皮膚冰涼、病人動態死亡等情，有怡仁醫院急診護理評估
  表（本院卷九二頁）可按，足可推認吳政宇於到醫院時將近死亡，而怡仁醫院於同
  時五時三十四分對吳政宇抽血檢驗血液酒精檢測值為一四一．五㎎＼DL，亦有怡仁
  醫院生化檢驗報告（原法院卷五三頁）可按，而依文獻記載，每一百毫升血液中，
  每小時消退酒精為九至二九毫克，平均消退一九毫克，已經本院向內政部警政署刑
  事警察局查詢屬實，有該局覆函（本院卷七二頁）可憑，如吳政宇於怡仁醫院抽血
  時尚未死亡，推算發生車禍時（即抽血前五十六分鐘前）之血液酒精濃度為一四九
  ．八㎎＼DL至一六八．五㎎＼DL，平均值為一五九．二㎎＼DL，換算呼氣酒精濃度
  為０．七九六㎎＼L （０．七九六毫克）；如吳政宇於車禍當時即已死亡，其血液
  酒精濃度一四一．五㎎＼DL，換算呼氣酒精濃度為０．七０八㎎＼L （０．七０八
  毫克），足可認定吳政宇發生車禍時血液酒精濃度介於０．七０八毫克至０．七九
  六毫克之間，遠超過前述不得駕車之標準，吳政宇應不得駕車竟仍駕車，顯已違反
  道路交通安全規則規定。
(五)吳政宇發生車禍地點附近有警方設置監控錄影設備，該設備採數位式錄影，錄影設
  備感應有物體移動時才會啟動錄影，一般如有人車在該路經過時，錄影裝置就會啟
  動將經過情形錄影，因報案人稱本件車禍發生於九十年十月二十一日凌晨四時四十
  五分，處理本件車禍之桃園縣警察局楊梅分局新屋分駐所警員李宗和以該時段為基
  準點搜尋相關錄影，確定監視錄影帶編號四四六至四五０畫面為吳政宇所駕汽車經
  過畫面，時間為當日淩晨四時四十分十九秒至同分二十二秒，當時並無其他人車經
  過，而在編號四五０畫面可判斷吳政宇所駕之車有明顯由右往左偏移情形，已經原
  法院勘驗該錄影帶轉錄磁片由李宗和說明明確，而在前述時間前後，監視錄影設備
  亦曾錄到其他與本件車禍無關人車，李宗和會同被上訴人在警局播放錄影畫面，被
  上訴人亦無意見等情，已經李宗和結證在卷（原法院九十二年五月八日言詞辯論筆
  錄），由監視錄影畫面吳政宇所駕之車明顯由右往左偏移時並無其他人車經過，吳
  政宇實無為閃避不明車輛而發生車禍可能。
(六)被上訴人另主張吳政宇所駕駛汽車之變速檔不太正常，證人徐李政廷亦附合其詞，
  證稱「車子有爆衝現象，車子換檔時會頓一下，會換不上去，然後會馬上退檔，然
  後就有引擎煞車感覺，車子很不順」（原法院卷一二四頁）。惟吳政宇於九十年十
  月二十日晚駕車載送徐李政廷參加聚會，當晚由徐李政廷載送返回徐李政廷家中後
  ，吳政宇再開車回家，回家後旋即於次日（二十一日）凌晨一時許再度駕車外出，
  至四時四十分許發生車禍止，並無變速箱故障之訊息，被上訴人或徐李政廷所稱系
  爭汽車前曾有變速箱故障情形，不足推論事故發生時變速箱確有故障，而變速箱若
  故障造成卡死，驅動輪可能造成鎖死，經原法院向財團法人車輛研究測試中心查詢
  屬實，有該中心覆函（原法院卷一六九頁）可按，則若變速箱故障，將造成引擎煞
  車，速度應會下降，惟原法院將本件車禍相關資料送請臺灣省桃園縣區車輛行車事
  故鑑定委員會鑑定，該委員依現場圖煞車印痕，換算吳政宇發生車禍前車速約為七
  十至七五公里，現場路段限速為四０公里，吳政宇已嚴重超速行駛等情，有該委員
  會覆函（原法院卷一０一頁）可憑，顯見吳政宇發生車禍時，汽車並無因變速箱故
  障而輪胎鎖死現象。
(七)吳政宇發生車禍後，雖見右後輪胎有破裂情形（見原法院卷二八頁照片，惟此照片
  所示系爭汽車已送進廢車場），惟依通常駕車經驗，在正常速度下，輪胎一時破裂
  漏氣，汽車無法順暢推進，速度應逐漸減緩，而吳政宇發生車禍時，其時速高達七
  十至七十五公里，如前述，其汽車撞及桃園縣新屋鄉○○路九一號鐵門及門外電線
  桿及停於該處之L8–０八四三號自用小貨車，已經該屋屋主楊敏盛於偵查中陳明屬
  實，並有照片（原法院卷二六頁）可按，若吳政宇因汽車輪胎破裂而肇事，速度應
  不致高達七十至七十五公里，則此輪胎破裂，應非肇事主因，應係車禍中撞及肇事
  地點所在之電線桿或停放該處之自用小貨車等之結果。
五綜上所述，吳政宇於九十年十月二十日晚喝酒返家後，於翌日凌晨一時許再度駕車
  外出，推算其發生車禍時，血液酒精濃度介於０．七０八毫克至０．七九六毫克之
  間，遠超過道路交通安全規則所定不得駕車之標準，吳政宇應不得駕車竟仍駕車，
  而於駕車途中對於徐李政廷聯絡電話已未接聽，當時並無閃避不明車輛情事，又無
  因變速箱故障而輪胎鎖死情形，其輪胎破裂應係撞及電線桿或自用小貨車等所致，
  車禍之發生應係吳政宇酒後駕車，其吐氣或血液所含酒精成份超過道路交通法令規
  定標準致成身故，上訴人依系爭保險附約第二十一條約定，得不負賠償責任。原審
  未查，遽命上訴人依保險契約給付被上訴人保險金三百萬元及其法定遲延利息，並
  准被上訴人之聲請，為以供擔保為條件之假執行宣告，尚有未洽，上訴意旨，指摘
  原判決不當，聲明廢棄，非無理由，爰由本院廢棄原判決，改判駁回被上訴人之訴
  及其假執行之聲請，以昭適法。
六據上論結，本件上訴為有理由。依民事訴訟法第四百五十條、第七十八條，判決如
  主文。
中　　　華　　　民　　　國　　九十三　　年　　　九　　　月　　二十九　　日
                                民事第十一庭
                                    審判長法  官　黃  熙  嫣
                                          法  官　陳  介  源
                                          法  官　鄭  傑  夫
右正本係照原本作成。
如不服本判決，應於收受送達後二十日內向本院提出上訴書狀，其未表明上訴理由者
，應於提出上訴後二十日內向本院補提理由書狀（均須按他造當事人之人數附繕本）
上訴時應提出委任律師或具有律師資格之人之委任狀；委任有律師資格者，另應附具
律師資格證書及釋明委任人與受任人有民事訴訟法第四百六十六條之一第一項但書或
第二項（詳附註）所定關係之釋明文書影本。
中　　　華　　　民　　　國　　九十三　　年　　　十　　　月　　　一　　　日
　　　　　　　　　　　　　　　　　　　　　書記官　劉  家  聲
附註：
民事訴訟法第四百六十六條之一（第一項、第二項）：
對於第二審判決上訴，上訴人應委任律師為訴訟代理人。但上訴人或其他法定代理人
具有律師資格者，不在此限。
上訴人之配偶、三親等內之血親、二親等內之姻親，或上訴人為法人、中央或地方機
關時，其所屬專任人員具有律師資格並經法院認為適當者，亦得為第三審訴訟代理人
。
